---
title: "Reporte Automatizado para Dengue, Colombia 2020"
author: "TRACE-LAC"
date: '2023-02-01'
output:
  html_document: default
  pdf_document: default
  word_document: default
subtitle: (fuente SIVIGILA, Datos libres)
---

```{r setup, echo=FALSE, error=FALSE, fig.height=5, fig.width=5, warning=FALSE, include = FALSE, message= FALSE}
knitr::opts_chunk$set(echo = TRUE)
remotes::install_github("epiverse-trace/sivirep", ref = "dev")

rm(list = ls())

library(sivirep)
library(dplyr) 
library(ggplot2) 
```
En este reporte se presenta de forma automatizada el comportamiento del Dengue durante el año 2020 para Colombia con base en la fuente de datos SIVIGILA de acceso libre.
En total en Colombia durante 2020 se reportaron 76419 casos  en todo el territorio nacional. 



```{r import_data, echo=FALSE, error=FALSE, fig.height=8, fig.width=8, warning=FALSE, include = FALSE, message= FALSE}
disease_data       <-  import_data_disease_by_year(2020, "DENGUE")

```

## Distribución temporal de los casos 

Los casos se distribuyen a lo largo de todos los meses de enero a diciembre de 2020, teniendo un mayor reporte en los primeros meses del año (enero a marzo) tanto por fecha de inicio de síntomas  (Ver Figura 1) como por fecha de notificación (Ver Figura 2). Este comportamiento pudo haber sido distinto a años previos debido al inicio de estrategias de control de COVID-19 a comienzos de marzo de 2020.
```{r disease_data, echo=FALSE, error=FALSE, fig.height=5, fig.width=8, warning=FALSE, include=TRUE, message=FALSE}
# Todo esto hay que ponerlo en una serie de funciones sin hacer uso de base R
disease_dt_by_onset_sym <- disease_data
disease_dt_by_onset_sym$INI_SIN <- as.Date(disease_data$FEC_HOS, format = "%AAAA-%MM-%DD")
disease_dt_by_onset_sym$INI_SIN <- as.Date(disease_data$INI_SIN, format = "%AAAA-%MM-%DD")
disease_dt_by_onset_sym <- remove_nin_values(disease_data, "INI_SIN")
disease_dt_by_onset_sym <- remove_error_dates(disease_dt_by_onset_sym)
disease_dt_by_onset_sym <- group_by_columns_and_cases(disease_dt_by_onset_sym, "INI_SIN")
disease_dt_by_onset_sym <- disease_dt_by_onset_sym %>% filter(!row_number() %in% c(1, 2, 3, 4, 5, 6))
#disease_dt_by_onset_sym[order(disease_dt_by_onset_sym$INI_SIN, decreasing = TRUE), ] # Esta línea sólo cumple el propósito de imprimir, pero no cambia nada de los datos. COmo está no tiene ninguna utilidad
plot_by_variable(disease_dt_by_onset_sym, 
                 var_x = "INI_SIN", 
                 var_y = "Casos", 
                 label_x = "Fecha de inicio de sIntomas", 
                 label_y = "Número de casos", 
                 legend_pos = "right", 
                 text_sz = 4, 
                 show_val = FALSE) + scale_x_date(date_breaks = "1 month", 
                 date_labels = "%b %d")
```
**Figura 1.** Distribución de casos por fecha de inicio de síntomas.


```{r distribution_not, echo=FALSE, error=FALSE, fig.height=5, fig.width=10, warning=FALSE, include=TRUE, message=FALSE}
disease_data_not <- disease_data
disease_data_not$FEC_NOT <- as.Date(disease_data$FEC_NOT, format = "%AAAA-%MM-%DD")
disease_data_not <- group_by_columns_and_cases(disease_data, "FEC_NOT")

plot_by_variable(disease_data_not, var_x = "FEC_NOT", 
                 var_y = "Casos", 
                 label_x = "Fecha de notificacion", 
                 label_y = "Número de casos",
                 legend_pos = "right", 
                 show_val = FALSE) + 
                 scale_x_date(date_breaks = "1 month", 
                 date_labels = "%b %d")

```
**Figura 2.** Fecha de notificación de los casos de dengue.


## Distribución de casos por sexo y semana epidemiológica

En el total de casos para 2020 se observa una predominancia del sexo masculino (52.7%) con respecto al sexo femenino (47.3%) (Ver Figura 3)

```{r distribution_cg, echo=FALSE, error=FALSE, fig.height=5, fig.width=10, warning=FALSE, include=TRUE, message=FALSE}
disease_dt_by_gender <- group_by_columns_and_cases(disease_data, "SEXO", wt_percentage = TRUE)

plot_by_variable(disease_dt_by_gender, 
                 var_x = "SEXO", 
                 var_y = "Casos", 
                 var_fill = "SEXO", 
                 var_per = "Porcentaje", 
                 label_x = "Sexo", 
                 label_y = "Número de casos", 
                 scale_name = "Sexo", 
                 scale_labels = c("Femenino", "Masculino"), 
                 diagram_title  = "", 
                 legend_pos = "right", 
                 bar_wd = 0.6, 
                 text_sz = 8, 
                 show_val = TRUE)

# Verificar que el tamaño aumente en todo el texto de la gráfica
```
**Figura 3.** Distribución de casos por la variable sexo.

Esta predominancia del reporte de casos en sexo masculino se mantuvo a lo largo de todas las semanas epidemiológicas (Ver figura 4)

```{r distribution_epiweek, echo=FALSE, error=FALSE, fig.height=5, fig.width=10, warning=FALSE, include=TRUE, message=FALSE}
disease_dt_by_gender_wk <- group_by_columns_and_cases(disease_data, c("SEMANA","SEXO"), TRUE)

plot_by_variable(disease_dt_by_gender_wk, 
                 var_x = "SEMANA", 
                 var_y = "Casos", 
                 var_fill = "SEXO", 
                 var_per = "Porcentaje", 
                 label_x = "Semana epidemiológica", 
                 label_y = "Número de casos", 
                 scale_name = "Sexo",
                 scale_labels = c("Femenino", "Masculino"), 
                 diagram_title = "", legend_pos = "right", 
                 bar_wd = 0.7, 
                 text_sz = 0.5, 
                 show_val = FALSE) + scale_x_continuous(breaks = seq(0, 53, by = 5)) 

```
**Figura 4.** Distribución de casos por sexo y semana epidemiológica.


## Distribución de casos por edad y sexo

La distribución de los casos por grupos etarios muestra una tendencia decreciente a medida que se avanza en la edad. La población menor de 10 años representó el  34.2% de todos los casos de Dengue en el país (Ver figura 5).
De forma interesante, aunque el sexo masculino predominó en casi todos los grupos etários,  para el grupo de 0-10 años esta predominancia fue mucho menos marcada (Ver Figura 6).

```{r distribution_age, echo=FALSE, error=FALSE, fig.height=5, fig.width=10, warning=FALSE, include=TRUE, message=FALSE}
disease_dt_by_age <- parse_age_to_years(disease_data)
disease_dt_by_age <- remove_nin_values(disease_dt_by_age, "EDAD")
disease_dt_by_age <- group_by_columns_and_cases(disease_dt_by_age, c("EDAD", "SEMANA"), wt_percentage = TRUE)
disease_dt_by_age_range <- group_by_age_range_and_cases(disease_dt_by_age, "EDAD", min_val = 0, max_val = max(disease_dt_by_age$EDAD), step = 10)

plot_by_variable(disease_dt_by_age_range,
                 var_x = "EDAD", 
                 var_y = "Casos", 
                 var_fill = "EDAD",
                 label_x = "Edad", 
                 label_y = "Número de casos", 
                 scale_name = "Edad", 
                 legend_pos = "right", 
                 bar_wd = 0.7, 
                 text_sz = 3)
```
**Figura 5.** Distribución de casos por edad.


## Distribución de casos por edad y sexo
```{r distribution_age_anger, echo=FALSE, error=FALSE, fig.height=5, fig.width=10, warning=FALSE, include=TRUE, message=FALSE}
disease_dt_by_age_gen <- parse_age_to_years(disease_data)
disease_dt_by_age_gen <- remove_nin_values(disease_dt_by_age_gen, "EDAD")
disease_dt_by_age_gen <- group_by_columns_and_cases(disease_dt_by_age_gen, c("EDAD", "SEXO"), wt_percentage = TRUE)
disease_dt_by_age_gen_range <- group_by_age_range_and_cases(disease_dt_by_age_gen, "EDAD", "SEXO", min_val = 0, max_val = max(disease_dt_by_age_gen$EDAD), 10)

plot_by_variable(disease_dt_by_age_gen_range, 
                 var_x = "EDAD", 
                 var_y = "Casos", 
                 var_fill = "SEXO",
                 label_x = "Edad", 
                 label_y = "Numero de casos", 
                 scale_name = "Edad", 
                 legend_pos = "right", 
                 bar_wd = 0.7, 
                 text_sz = 3, 
                 show_val = FALSE)
```
**Figura 6** Distribución de casos por edad y sexo.

## Conclusiones

a. Los casos totales reportados de Dengue en Colombia en el año 2020 fueron 76419.
b. Los meses de enero a marzo tuvieron el mayor reporte. Es posible que haya un impacto en el menor reporte y/o menor transmisión de Dengue como producto de la pandemia COVID-19 y medidas de control que iniciaron en marzo de 2020.
c. El reporte de casos de Dengue a lo largo de 2020 predominó en la población de 0-10 años
d. El reporte de casos de dengue predominó a lo largo del año en el sexo masculino
