---
title: "Inicio rápido"
output: rmarkdown::html_vignette
vignette: >
  %\VignetteIndexEntry{Inicio rápido}
  %\VignetteEngine{knitr::rmarkdown}
  %\VignetteEncoding{UTF-8}
---

Puedes iniciar instalando la versión de desarrollo de `sivirep` desde GitHub con
los siguientes comandos:

```{r setup_sivirep, eval = FALSE}
install.packages("pak")
pak::pak(paste0("epiverse-trace", "/", "sivirep"))
```

Después de la instalación de `sivirep`, puedes comenzar importando el
paquete a través del siguiente comando:

```{r import_sivirep}
library(sivirep)
```

## Enfermedades disponibles para su descarga

Puedes revisar las enfermedades y los años disponibles de forma libre
utilizando:

```{r list_events}
lista_eventos <- list_events()
knitr::kable(lista_eventos)
```

## Reporte automatizado

Actualmente, `sivirep` provee una plantilla de reporte llamada
`Reporte Básico {sivirep}`, la cual recibe los siguientes parámetros de
entrada: el nombre de la enfermedad, el año, el nombre de departamento
(opcional) y nombre del municipio (opcional) para descargar los datos de
la fuente de SIVIGILA.

Para hacer uso de la plantilla del reporte puedes seguir los
siguientes pasos:

[template.webm](https://github.com/epiverse-trace/sivirep/assets/10783929/acbb0111-4044-4698-8e0c-f8e902ddaba3)

El reporte que obtendrás al utilizar la plantilla de `sivirep` es este:

[template-report.webm](https://github.com/epiverse-trace/sivirep/assets/10783929/265f9bd5-8da5-45b7-b216-3d7648328037)

Si deseas generar el reporte en formato PDF debes instalar LateX. Puedes instalarlo siguiendo las instrucciones que se
encuentran en [R Markdown Cookbook](https://bookdown.org/yihui/rmarkdown-cookbook/install-latex.html):

Para obtener más detalles sobre plantillas y reportes genéricos de R
Markdown, por favor consulta [R Markdown templates](https://rstudio.github.io/rstudio-extensions/rmarkdown_templates.html).
