---
title: "sivirep"
output: 
  rmarkdown::html_vignette:
    self_contained: true
    pandoc_args: ["--self-contained"]
pkgdown:
  as_is: true
vignette: >
  %\VignetteIndexEntry{sivirep}
  %\VignetteEngine{knitr::rmarkdown}
  %\VignetteEncoding{UTF-8}
---

```{r configuracion, include = FALSE}
knitr::opts_chunk$set(
  collapse = TRUE,
  comment = "#>",
  include = TRUE,
  error = FALSE,
  warning = FALSE,
  message = FALSE
)
```

```{r configuracion-sivirep, include = FALSE}
library(sivirep)
```

## Descripci칩n

La versi칩n actual de *sivirep* 0.0.2 proporciona funciones para la manipulaci칩n de datos y la generaci칩n de reportes automatizados basados en las bases de datos individualizadas de casos de SIVIGILA, el sistema oficial de vigilancia epidemiol칩gica de Colombia.

## Exclusi칩n de responsabilidad

El uso de esta librer칤a, as칤 como de los datos, reportes generados y otros productos derivados de la misma, se realiza bajo la responsabilidad exclusiva del usuario. Ni los autores de la librer칤a, ni la Pontificia Universidad Javeriana, ni la fuente de informaci칩n asumen responsabilidad alguna por los resultados obtenidos o el uso que se haga de dichos productos.

## Motivaci칩n

Am칠rica Latina ha progresado en la calidad de sus sistemas de notificaci칩n y vigilancia epidemiol칩gica. En particular, Colombia ha mejorado a lo largo de los a침os la calidad, la accesibilidad y la transparencia de su sistema oficial de vigilancia epidemiol칩gica, SIVIGILA. Este sistema est치 regulado por el Instituto Nacional de Salud de Colombia y es operado por miles de trabajadores de la salud en las secretar칤as de salud locales, hospitales y unidades primarias generadoras de datos.

Sin embargo, todav칤a existen desaf칤os, especialmente a nivel local, en cuanto a la oportunidad y la calidad del an치lisis epidemiol칩gico y de los informes epidemiol칩gicos. Estas tareas pueden requerir una gran cantidad de trabajo manual debido a limitaciones en el entrenamiento para el an치lisis de datos, el tiempo que se requiere invertir, la tecnolog칤a y la calidad del acceso a internet en algunas regiones de Colombia.

El objetivo de `sivirep` es proporcionar un conjunto de herramientas para:

1) Descargar, preprocesar y preparar los datos de SIVIGILA para su posterior an치lisis.
2) Generar reportes epidemiol칩gicos automatizados adaptables al contexto.
3) Proporcionar retroalimentaci칩n sobre el sistema de vigilancia al proveedor de la fuente de datos.

## Potenciales usuarios

- Profesionales de salud p칰blica y de epidemiolog칤a de campo que utilizan la fuente de datos de SIVIGILA a nivel local.
- Estudiantes del 치rea de la salud y epidemiolog칤a.
- Investigadores y analistas de datos a nivel nacional e internacional.

## Versiones futuras

Las versiones futuras de `sivirep` podr칤an incluir:

-   Interacci칩n con otras fuentes de datos en Colombia.
-   Otros sistemas de vigilancia epidemiol칩gica en Am칠rica Latina.

## Contribuciones

Las contribuciones son bienvenidas via [pull
requests](https://github.com/epiverse-trace/sivirep/pulls).

Los contribuyentes al paquete incluyen:

**Autores**: [Geraldine G칩mez-Mill치n](https://github.com/GeraldineGomez), [Zulma M. Cucunub치](https://github.com/zmcucunuba), Jennifer A. Mendez-Romero y [Claudia Huguett-Arag칩n](https://github.com/chuguett)

**Contribuyentes**:
[Hugo Gruson](https://github.com/Bisaloo), [Juanita Romero-Garc칠s](https://github.com/juanitaromerog), [Andr칠s Moreno](https://github.com/andresmore), [Miguel G치mez](https://github.com/megamezl), [Laura G칩mez-Bermeo](https://github.com/lgbermeo), Johan Calder칩n, Lady Fl칩rez-Tapiero, Ver칩nica Tangarife-Arredondo y Gerard Alarcon

## C칩digo de conducta

Por favor, ten en cuenta que el proyecto `sivirep` se publica con un
[C칩digo de Conducta para
Contribuyentes](https://contributor-covenant.org/version/2/0/CODE_OF_CONDUCT.html).
Al contribuir a este proyecto, aceptas cumplir con sus t칠rminos.

## Instalaci칩n

Puedes instalar la versi칩n de desarrollo de `sivirep` desde GitHub con
los siguientes comandos:

```r
install.packages("pak")
pak::pak("epiverse-trace/sivirep")
```

## Inicio r치pido

Puedes iniciar importando el paquete despu칠s de finalizada su
instalaci칩n con el siguiente comando:

```{r import-sivirep, eval = FALSE}
library(sivirep)
```

Puedes revisar las enfermedades y los a침os disponibles para su descarga
de forma libre utilizando el comando:

```{r list-events-ms, eval = FALSE}
lista_eventos <- list_events()
knitr::kable(lista_eventos)
```

`r paste0("<blockquote style=", '"color: #333; cursor:pointer;"', "><details><summary>游<b>Listado de enfermedades (haz clic para ver)</b></summary><br>")`

```{r list-events-rs, echo = FALSE}
lista_eventos <- NULL
tryCatch({
  lista_eventos <- list_events()
  knitr::kable(lista_eventos,
             col.names = c("Codigo", "Enfermedad", "A침o"),
             row.names = FALSE, align = "l")
}, error = function(e) {
  lista_eventos <- NULL
})
```

`r if (is.null(lista_eventos)) { paste0("<ul><li><a class=", '"external-link"',  " href=", '"https://epiverse-trace.github.io/sivirep/articles/resources.html#enfermedades-y-a%C3%B1os-disponibles-para-su-descarga"', ">Enfermedades</a></li></ul>")}`

`r paste0("</details></blockquote>")`

## Reporte automatizado

Actualmente, `sivirep` proporciona una plantilla de reporte llamada
`Reporte Evento {sivirep}`, la cual recibe los siguientes par치metros de
entrada: el nombre de la enfermedad, el a침o, el pa칤s, el nombre del departamento
(opcional) y el nombre del municipio (opcional) para descargar los datos de
la fuente de SIVIGILA.

Para hacer uso de la plantilla del reporte puedes seguir los
siguientes pasos:

```{=html}
<video controls autoplay width="100%" loop>
  <source src="`r system.file("video", "template.webm", package = "sivirep")`" type="video/webm" label="fullHD">
</video>
```

El reporte que obtendr치s al utilizar la plantilla de `sivirep` es este:

```{=html}
<video controls autoplay width="100%" loop>
  <source src="`r system.file("video", "template-report.webm", package = "sivirep")`" type="video/webm" label="fullHD">
</video>
```

Si deseas generar el reporte en formato PDF debes instalar LateX. Puedes instalarlo siguiendo las instrucciones que se
encuentran en [R Markdown Cookbook](https://bookdown.org/yihui/rmarkdown-cookbook/install-latex.html).
