---
title: "Recursos"
---

```{r, include = FALSE}
knitr::opts_chunk$set(
  collapse = TRUE,
  comment = "#>"
)
```

```{r configuracion, echo = FALSE}
library(sivirep)
```

## Enfermedades y años disponibles para su descarga

```{r list-events, echo = FALSE}
lista_eventos <- list_events()
knitr::kable(lista_eventos,
             col.names = c("Codigo", "Enfermedad", "Año"),
             row.names = FALSE, align = "l"
)
```

## División Política y Administrativa de Colombia

A continuación, encontrarás el listado de códigos y nombres que utiliza `sivirep` para generar la distribución espacial de casos, filtrar por departamento o municipio y producir el mapa nacional, departamental y municipal, según el estándar nacional que codifica y lista las entidades territoriales denominado DIVIPOLA.

```{r list-geo, echo = FALSE}
lista_geo <- import_geo_cods()
knitr::kable(lista_geo,
  col.names = c(
    "Código departamento", "Código municipio",
    "Nombre departamento", "Nombre municipio", "Tipo"
  )
)
```

## Diccionario de datos del SIVIGILA

Este enlace encontrarás el [diccionario de datos del SIVIGILA](https://www.dssa.gov.co/images/documentos/sivigila2017/Anexo%202%20Diccionario%20datos.pdf), que contiene las variables, su definición, valores permitidos, reglas y restricciones, las cuales toma `sivirep` para efectuar los análisis y reportes automatizados.
